臺灣高等法院臺南分院民事判決　　 100年度上易字第161號
上　訴　人　陳樹煌
被　上訴人　張智華
　　　　　　張銀雪
　　　　　　簡美英
上列三人共同
訴訟代理人　劉興文　律師
上列當事人間請求給付土地價金事件，上訴人對於中華民國100
年4月26日臺灣嘉義地方法院第一審判決（100年度訴字第105號
）提起上訴，並為訴之擴張，本院於100年9月13日言詞辯論終結
，判決如下：
    主      文
原判決關於駁回上訴人後開第二項之訴及該部分訴訟費用之裁判
廢棄。
上開廢棄部分，被上訴人應連帶給付上訴人新台幣貳萬伍仟元及
自九十九年十二月十三日起至清償日止，按週年利率百分之五計
算之利息。
其餘之上訴及擴張之訴均駁回。
第一、二審訴訟費用，關於上訴部分，由上訴人負擔十八分之十
三，餘由被上訴人連帶負擔。擴張之訴訴訟費用由上訴人負擔。
    事實及理由
甲、程序方面
按在第二審程序為訴之變更或追加，非經他造同意，不得為之。
但擴張應受判決事項之聲明，則不在此限，為民事訴訟法第446
條第1項所明定。上訴人於原審起訴請求被上訴人給付905,660元
，原審駁回其訴後，提起上訴擴張請求被上訴人應連帶給付965,
660元，應予准許。
乙、實體方面
一、上訴人除援用原判決所載者外，補稱：
（一）上訴人所有坐落嘉義縣朴子市○○○段○○○段0000地號
      ，應有部分1/2土地（下稱系爭土地），於78年間購買時
      ，登記在共有人陳清輝名下，於92年04月21日出賣予被上
      訴人之被繼承人張明，買賣總價為新臺幣（下同）1,265,
      660元。當天張明偕同被上訴人簡美英與上訴人簽訂不動
      產買賣合約書，先給付30萬元，隨即要求接地使用，並言
      餘額有錢就付，上訴人不疑有他，歷經數月，不見付款，
      上訴人只好登門取款，張明卻數次推托說其太太還沒拿錢
      給他。不久張明突然於93年09月13日死亡，被上訴人係其
      繼承人。95年05月19日陳清輝將前揭土地所有權全部移轉
      登記予被上訴人張銀雪。上訴人知悉後，立即找陳清輝幫
      忙，並告以張明買賣價金尚未清楚，為何會將土地所有權
      資料交給被上訴人簡美英辦理移轉登記，請轉告簡美英，
      土地價金要算清楚。陳清輝於100年3月15日一審庭訊時稱
      ：有向被上訴人簡美英說過二次。被上訴人簡美英卻分文
      未給付，想必是所有權已登記完畢，可以不理不睬。上訴
      人遂於99年12月06日以水上郵局存證信函通知被上訴人三
      人於文到後七日內付清餘額，被上訴人等竟稱價金應已經
      全部給付。
（二）被上訴人於原審之答辯狀中，稱因上訴人在被繼承人張明
      生前有向張明借款，所借的款項累積太多，才經由介紹人
      陳太平說：由上訴人將系爭土地賣給張明，並由張明給付
      30萬元連同上訴人積欠張明之965,660元，合計1,265,660
      元。介紹人亦說明不然上訴人也沒有其他資金可以清償，
      於是張明及上訴人就同意介紹人的說法並簽訂該不動產買
      賣合約。經原審庭訊證人陳太平：當初在簽訂買賣合約時
      ，有無講到除了訂金30萬元，其餘錢要補償上訴人欠張明
      的錢？證人陳太平說：我沒聽過，我不曉得。故被上訴人
      等答辯之事證，業經證人否認，卻又於答辯狀中提出該說
      法，顯現被上訴人等舉證之不存在，同時證實被上訴人等
      之被繼承人張明未給付價金餘額965,660元。被上訴人簡
      美英於一審稱：張明說我們還欠上訴人2萬多元之土地尾
      款，而願以1萬多元或2萬多元與上訴人和解，但比起未付
      之價金餘額965,660元，相差太多，而避重就輕。被上訴
      人等業於95年5月19日取得土地所有權，卻未付清價金餘
      額，上訴人自得請求被上訴人等給付價金965,660元及自
      95年5月20日起至清償日止，按年息百分之5計算之利息。
（三）原審以張明未付清土地價金，上訴人豈會任由證人陳清輝
      將系爭土地所有權移轉登記予被上訴人張銀雪？又豈會僅
      要證人陳太平轉知被上訴人簡美英，尚有錢尾1、2萬元未
      付清？100年3月15日原審庭訊時，法官問：你要移轉登記
      系爭土地全部時有無告知上訴人？證人陳清輝答：沒有。
      因我之前知道上訴人已將其應有部分1/2賣給張明。顯然
      上訴人並不知道證人陳清輝要將所有權移轉登記予被上訴
      人張銀雪。又100年4月12日庭訊時証人陳太平稱：因為張
      明交錢時在代書都有寫明。100年8月10日庭訊時證人吳秀
      珍代書稱：僅簽訂不動產買賣合約時，交付30萬元來寫一
      次。是所謂轉告土地價金餘額1、2萬元未付清，是毫無根
      據的。被上訴人承認土地價金未付清，證人陳太平也稱未
      付清。至於金額是多少，代書已證明只寫過30萬元，餘額
      965,660元未寫過。被上訴人承認餘額965,660元未付，然
      又稱要抵銷借款，足見價金餘額965,660元未給付上訴人
      ，業甚灼然。
（四）原審駁回上訴人之訴，自有未當。爰聲明：原判決廢棄。
      被上訴人應連帶給付上訴人965,660元及自95年5月20日起
      至清償日止按年息百分之5計算之利息。第一、二審訴訟
      費用由被上訴人負擔。
二、被上訴人之陳述除引用原判決所載者外，補稱：
（一）被上訴人之被繼承人張明已按契約給付上訴人全部的價金
      後，上訴人才會將借名登記於陳清輝名下之系爭土地，請
      陳清輝辦理移轉登記。
（二）依不動產買賣合約書第3條殘餘價款之給付約定觀之，如
      被上訴人之被繼承人張明未付清價金，為何在買賣契約書
      中未列給付日期及方法。此乃因為上訴人於張明生前向張
      明借款，金額累積太多，才經由介紹人陳太平介紹說:不
      然就由上訴人將系爭土地賣給張明，並由張明給付上訴人
      30萬元連同上訴人積欠張明之965,660元合計1,265,660元
      ，而始簽定該不動產買賣合約。依不動產買賣合約書第4
      條觀之：甲方（即上訴人，下同）收取前條殘餘價款同時
      應將買賣標的物交清及有關所有權移轉登記所應具備之書
      類一切備妥移交與乙方並經乙方認為足數時付清協同乙方
      申請產權移轉登記。系爭土地既已移轉登記，足認被上訴
      人之被繼承人張明已給付全部價金，訴外人陳清輝於原審
      亦證稱：上訴人曾告以將系爭土地賣給被上訴人之被繼承
      人，陳清輝才會交付所有權移轉資料辦理移轉登記。縱認
      被上訴人之被繼承人張明未付清價金，亦僅如被上訴人於
      一審之兼訴訟代理人簡美英所述剩2萬多之尾款未付而已
      ，被上訴人同意再付上訴人尾款25,000元。
三、兩造不爭執之事項：
（一）上訴人與被上訴人之被繼承人張明於92年4月21日訂立系
      爭土地買賣合約書，雙方約定買賣價金為1,265,660元。
（二）張明於訂立買賣合約書時，給付30萬元與上訴人。
（三）系爭土地業經訴外人陳清輝於95年5月19日移轉登記為被
      上訴人張銀雪所有。
四、按系爭土地之價款是否全部付清，兩造各執一詞。經查：
（一）上訴人主張尚有965,660元之價金餘款未給付，為被上訴
      人所否認。買賣合約書第3條雖載明：「殘餘價款之給付
      依照左列日期方法乙方應給付甲方清楚」，惟所謂左列日
      期、方法則屬空白，而付諸闕如，此有合約書在卷可參。
      尚難認上訴人與被上訴人之被繼承人張明，就系爭土地之
      買賣價金餘款已約定給付時間及方式，亦難遽認被上訴人
      之被繼承人尚未付清系爭土地價金餘款。
（二）惟買賣合約書第4條約定「甲方收取前條殘價款同時應將
      買賣標的物交清及有關所有權移轉登記所應具備之書類一
      切備妥移交與乙方並經乙方認為足數同時付清協同乙方申
      請產權移轉登記」。而上訴人於原審自承在簽約交付訂金
      30萬元後，已將系爭土地交付被上訴人之被繼承人張明做
      為經營汽車生意使用（第82頁言詞辯論筆錄）。依常理而
      論，上訴人如非已收取絕大部分之價款，又何致交付系爭
      土地？上訴人稱：被上訴人之被繼承人張明僅交付30萬元
      等情，尚不足採。依上訴人所陳被上訴人之被繼承人張明
      係於買賣合約成立後約一年半左右始亡故，上訴人在其生
      前又何以未曾向其請求支付？上訴人雖稱因張明均推諉其
      太太未備妥款項，而未支付，並非其未曾請求，但未具舉
      証，並無可取。況果有上訴人所稱之絕大部分餘款未付，
      上訴人又何致歷經多年，未採取行動，而遲至100年2月22
      日始提起訴訟？
（三）上訴人於本院雖又聲明人證即代書買賣合約書之證人吳秀
      珍。惟據其證稱：除上訴人所簽收之30萬元價款外，其餘
      價金如何支付及有無付清並不清楚，而無法證明被上訴人
      之被繼承人尚有積欠上訴人所指之價款。證人陳清輝於原
      審證稱：上開1011地號土地，原係上訴人與其所購買，2
      人應有部分雖各2分之1，但登記在伊名下，伊並不知上訴
      人出售系爭土地之價格及價金支付方法或價金有無付清。
      惟上訴人出售後，其亦將自己之應有部分出賣予被上訴人
      簡美英，並交付該地之所有權移轉資料，由被上訴人簡美
      英持往登記。待登記完畢，上訴人始稱被上訴人之被繼承
      人張明尚未付清買賣價金之「錢尾」，而伊亦曾轉告被上
      訴人簡美英。至上訴人與張明之間有無借款，則並不清楚
      等語。互核買賣之介紹人陳太平於原審所證：上訴人出售
      系爭土地之價款約120萬元，價金如何支付伊不清楚，但
      大約分2、3次付款，上訴人曾要其轉告張明尚有1萬多或2
      萬多之「錢尾」尚未付清，嗣因張明去世，伊即另轉告被
      上訴人簡美英云云等情節。足證系爭土地之價款分2、3次
      付款，並非上訴人所主張僅付30萬元。張明果未付清絕大
      部分之價金，上訴人豈會任由陳清輝交付移轉登記資料予
      被上訴人簡美英辦理所有權移轉登記？又如尚積欠上訴人
      所指之價金，上訴人又何以告知證人僅剩「錢尾」1萬多
      或2萬多未付清？按所謂「錢尾」即係剩餘不多之少數尾
      款，依證人證述係1萬多或2萬多元，金額並不確定，惟被
      上訴人既自認係25,000元，於上訴人尚無不利。自應認被
      上訴人之被繼承人僅餘該金額未給付。上訴人主張被上訴
      人之被繼承人張明未付清餘款965,660元，並不足採。
（四）按張明於93年間去世，被上訴人簡美英為其配偶，被上訴
      人張銀雪、張智華為其子女，有戶籍謄本可稽。依民法第
      1138條之規定為張明之共同繼承人。又繼承在民法繼承編
      中華民國98年05月月22日修正施行前開始，繼承人未逾修
      正施行前為限定繼承之法定期間且未為概括繼承之表示或
      拋棄繼承者，自修正施行之日起，適用修正後民法第1148
      條、第1153條至第1163條之規定，民法繼承編施行法第1
      條之3第1項定有明文。被上訴人係於93年間即開始繼承，
      核與該規定不符，不適用修正後之規定。修正前民法第
      1148條前段及第1153第1項分別規定：繼承人自繼承開始
      時，承受被繼承人財產上之一切權利義務。繼承人對於被
      繼承人之債務負連帶責任。是上訴人依繼承及買賣合約之
      法律關係請求被上訴人連帶給付價金在25,000元之範圍內
      應予准許。按「給付無確定期限者，債務人於債權人得請
      求給付時，經其催告而未為給付，自受催告時起負遲延責
      任‧‧」「前項催告定有期限者，債務人自期限屆滿時起
      負遲延責任」。又「遲延之債務，以支付金錢為標的者，
      債權人得請求依法定利率計算之遲延利息」「應付利息之
      債務，其利率未經約定，亦無法律可據者，週年利率為百
      分之5」民法第229條第2項、第3項、第233條第1項、第20
      3條分別定有明文。本件買賣合約就殘餘價款給付之日期
      或方法並未記載，上訴人亦無法舉証證明被上訴人之被繼
      承人張明應於何時給付價款，是其給付並無確定期限。被
      上訴人於99年12月6日收受上訴人催告於接函後7日內清償
      價款餘額之郵局存證信函，有該信函及收件回執為證，故
      自99年12月13日起被上訴人始負遲延責任。
五、綜上所述，上訴人請求被上訴人連帶給付價金在25,000元之
    範圍內及上開金額自99年12月13日起至清償之日止，按年息
    百分之5計算之利息，應予准許。原審駁回上訴人全部之訴
    ，依上說明，尚有未合。上訴意旨指摘原判決不當，於該範
    圍內有理由，爰廢棄改判如主文第2項所示。至上訴人其餘
    部分之請求，原判決認不應准許而予駁回，則無不合，另擴
    張之訴，亦無理由，應併予駁回。
據上論結，本件上訴為一部有理由，一部無理由，擴張之訴為無
理由，依民事訴訟法第449條第1項、第450條、第78條、第79條
、第85條第2項判決如主文。
中    華    民    國   100    年    9     月    27    日
                  民事第三庭    審判長法  官  黃崑宗
                                      法  官  蘇重信
                                      法  官  羅心芳
上為正本係照原本作成。
不得上訴。
中    華    民    國   100    年    9     月    27    日
                                      書記官  謝淑玉